臺灣高雄地方法院民事判決　　　　　　 95年度簡上字第225號
上　訴　人　甲○○
訴訟代理人　周金城律師
　　　　　　周奇杉律師
　　　　　　文聞律師
複代理人　　陳旻沂律師
被上訴人　　呂苡安
　　（原名　呂淑貞）
訴訟代理人　劉錦勳律師
上列當事人間請求確認本票債權關係不存在事件，上訴人對於民
國95年7 月31日本院95年度雄簡字第2417號第一審判決提起上訴
，本院民國96年6 月29日言詞辯論終結，判決如下：
    主      文
上訴駁回。
第二審訴訟費用由上訴人負擔。
    事實及理由
一、被上訴人起訴主張：上訴人持有如附表所示本票12紙（下稱
    系爭本票），向鈞院對被上訴人及訴外人黃進鴻聲請就系爭
    本票准許強制執行，經鈞院以91年度票字第10808 號民事裁
    定獲准，經被上訴人提起抗告，惟經台灣高等法院高雄分院
    以91年度抗字第847 號裁定駁回。被上訴人曾於91年間對上
    訴人提起確認本票債權不存在之訴，經鈞院以91年度雄簡字
    第3845號審理，因被上訴人與訴外人黃進鴻簽訂協議書，上
    訴人承認如附表所示本票均非被上訴人簽名，被上訴人遂撤
    回起訴。惟上訴人邇來派人對被上訴人索債，因被上訴人並
    未在系爭本票上簽名、蓋章亦未有授權代理情事，為此提起
    本訴，並聲明求為判決上訴人所持有以被上訴人名義所簽發
    如附表所示之本票12紙本票債權暨其他利息債權，對被上訴
    人均不存在。並聲明：上訴駁回。
二、上訴人則以：其未曾持有系爭本票，對於提出系爭本票向鈞
    院聲請本票裁定之事亦不知情，更未與訴外人黃進鴻簽訂協
    議書，應係他人向上訴人借名或他人冒用名義聲請本票裁定
    ，且依系爭本票上與協議書上黃進鴻之簽名筆跡相同，及訴
    外人黃進鴻與被上訴人原係夫妻關係，可知系爭本票上呂淑
    貞之簽名，縱令不是被上訴人所親簽，亦係其授權黃進鴻所
    簽發，原審以上訴人於協議書內承認系爭本票非被上訴人所
    親簽為據，即非適法等語，資為抗辯。並於本院聲明：(一)原
    判決廢棄，被上訴人在第一審之訴駁回。(二)第一、二審訴訟
    費用由被上訴人負擔。
三、按確認之訴，非原告有即受確認判決之法律上利益者不得提
    起，民事訴訟法第247 條定有明文，所謂即受確認判決之法
    律上利益，係指法律關係存否不明確，原告在法律上之地位
    有不安之狀態存在或受侵害之危險，而此種不安之狀態或危
    險，能以確認判決除去者而言。本件被上訴人主張上訴人持
    有以被上訴人名義所簽發之系爭本票向本院聲請准予強制執
    行，並經本院以91年度票字第10808 號本票裁定准許強制執
    行在案，有上開本票裁定附卷可稽（詳原審卷第6 頁），並
    經本院調取上開民事卷宗核閱無誤。被上訴人固辯稱：其未
    曾持有系爭本票，係因借名他人而以其名義向本院聲請本票
    裁定，現找不到借名人等語（見本院卷第164 頁），縱令被
    上訴人所言屬實，該借名人亦得據以隨時對被上訴人聲請強
    制執行，而被上訴人既有受強制執行之危險，此等危險自得
    依確認判決加以除去之必要，是被上訴人提起本件確認之訴
    ，即有確認利益，合先敘明。
四、兩造於本院審理中協商爭點為：系爭支票本票是否為被上訴
    人所簽發或其授權訴外人黃進鴻所簽發？茲敘述之如下：
  (一)按當事人主張有利於己之事實者，應就事實有舉證之責任，
    民事訴訟法第277 條定有明文。支票（本票亦同）為無因證
    券，僅就支票作成前之債務關係，無庸證明其原因而已，至
    該支票本身是否真實，即是否為發票人所作成，即應由支票
    債權人負證明之責，有最高法院50年度臺上字第1659號判例
    意旨可資參照。故發票人主張本票係偽造，依修正前非訟事
    件法第101 條第1 項（按即修正後第195 條第1 項）之規定
    ，對執票人提起確認本票係偽造或本票債權不存在之訴，應
    由執票人就本票為真正之事實，先負舉證責任，亦經最高法
    院65年度第6 次民庭庭推總會決議(一)明確。是以，系爭本票
    為被上訴人所簽發或授權第三人簽發之事實，自應由上訴人
    負舉證之責。
  (二)本院將系爭本票影本上「呂淑貞」之簽名字跡，與被上訴人
    當庭書寫之字跡（見本院卷證物袋），以肉眼觀察比對，即
    可發現兩者在字型、字體、筆劃勾勒之外觀，明顯有所不同
    ，顯非同一人之筆跡，實難認系爭本票係被上訴人所簽發。
    再將系爭本票上「呂淑貞」及其地址「高縣大寮鄉○○路
    163 號」之字跡與本票上發票人「黃進鴻」及其地址「高縣
    大寮鄉○○路163 號」之筆跡比對結果，可發現兩者之結構
    、勾勒和運筆方式相同，應係同一人所為，益徵系爭本票上
    「呂淑貞」之簽名非被上訴人所簽寫，而係由簽寫「黃進鴻
    」之發票人所為。
  (三)次按「由自己之行為表示以代理權授與他人，或知他人表示
    為其代理人而不為反對之表示者，對於第三人應負授權人之
    責任。但第三人明知其無代理權或可得而知者，不在此限。
    」民法第169 條定有明文。上訴人雖辯稱：被上訴人與訴外
    人黃進鴻原為夫妻關係，系爭本票應係被上訴人授權黃進鴻
    所簽發，縱無授權，亦應負表現代理之責云云，然為被上訴
    人否認，揆諸前開規定，上訴人自應就被上訴人已授權予黃
    進鴻或「由自己之行為表示以代理權授與他人」或「知他人
    表示為其代理人而不為反對之表示者」等事實，負舉證之責
    ，然上訴人並未舉證以實其說，且簽發票據並非夫妻日常家
    務代理事項，自非能憑此被上訴人與黃進鴻為夫妻，即認有
    表現代理之情，是上訴人前開所辯，亦無足取。
五、綜上所述，被上訴人主張如附表所示之系爭本票非伊所簽發
    ，進而請求確認系爭本票之債權對被上訴人不存在，核屬正
    當，應予准許。上訴意旨指摘原判決不當，求予廢棄，為無
    理由，應予駁回。
六、本件判決之基礎已臻明確，兩造其餘主張及舉證，於判決之
    結果已無影響，爰不一一論述，另上訴人雖於本院言詞辯論
    後，復於96年7 月17日具狀聲請再開言詞辯論，然本院認上
    訴人既然否認持有系爭本票，所述再開辯論原因係涉及訴外
    人偽造文書等情，與本件被上訴人非系爭本票發票人無涉，
    本院自無再開辯論之必要，均併此敘明。
七、據上論結，本件上訴為無理由，依民事訴訟法第436 條之1
    第3項 、第449 條第1 項、第78條，判決如主文。
中　　華　　民　　國　　96　　年　　7　　月　　20　　日
                  民事第一庭審判長法　官  陳嘉惠
                                  法  官　鄭峻明
                                  法  官  廖純卿
以上正本證明與原本無異。
本判決不得上訴。
中　　華　　民　　國　　96　　年　　7 　　月　　20　　日
                                  書記官  洪嘉慧
附表：
┌─┬──────┬─────────┬──────┬─────┬────┐
│編│發票日      │票面金額（新臺幣）│到期日      │利息起算日│票據編號│
│號│            │                  │            │          │        │
├─┼──────┼─────────┼──────┼─────┼────┤
│1.│89年5 月22日│陸拾參萬參仟參佰元│89年6 月30日│同左      │155706  │
├─┼──────┼─────────┼──────┼─────┼────┤
│2.│89年5 月22日│陸拾參萬參仟參佰元│89年7 月30日│同左      │155707  │
├─┼──────┼─────────┼──────┼─────┼────┤
│3.│89年5 月22日│陸拾參萬參仟參佰元│89年8 月30日│同左      │155708  │
├─┼──────┼─────────┼──────┼─────┼────┤
│4.│89年5 月22日│伍拾柒萬參仟參佰元│89年9 月30日│同左      │155709  │
├─┼──────┼─────────┼──────┼─────┼────┤
│5.│89年5 月22日│伍拾柒萬參仟參佰元│89年10月30日│同左      │155710  │
├─┼──────┼─────────┼──────┼─────┼────┤
│6.│89年5 月22日│伍拾柒萬參仟參佰元│89年11月30日│同左      │155711  │
├─┼──────┼─────────┼──────┼─────┼────┤
│7.│89年5 月22日│伍拾柒萬參仟參佰元│89年12月30日│同左      │155712  │
├─┼──────┼─────────┼──────┼─────┼────┤
│8.│89年5 月22日│伍拾柒萬參仟參佰元│90年1 月30  │同左      │155713  │
├─┼──────┼─────────┼──────┼─────┼────┤
│9.│89年5 月22日│伍拾柒萬參仟參佰元│90年2月28日 │同左      │155714  │
├─┼──────┼─────────┼──────┼─────┼────┤
│10.│89年5 月22日│伍拾柒萬參仟參佰元│90年3月30日 │同左      │155715  │
├─┼──────┼─────────┼──────┼─────┼────┤
│11.│89年5 月22日│伍拾柒萬參仟參佰元│90年4月30日 │同左      │155716  │
├─┼──────┼─────────┼──────┼─────┼────┤
│12.│89年5 月22日│伍拾柒萬參仟參佰元│90年5月30日 │同左      │155717  │
└─┴──────┴─────────┴──────┴─────┴────┘
